【裁判字號】    97,家上易,5
【裁判日期】    970818
【裁判案由】    確認婚姻無效
【裁判全文】
臺灣高等法院民事判決                 97年度家上易字第5號
上  訴  人  丙○○
訴訟代理人  紀復儀律師
複代理人    王世宏律師
被上訴人    乙○○
訴訟代理人  甲○○
上列當事人間請求確認婚姻無效事件，上訴人對於中華民國96年
11月30日臺灣板橋地方法院96年度婚字第1155號第一審判決提起
一部上訴，本院於97年8月5日言詞辯論終結，判決如下：
    主  文
上訴駁回。
第二審訴訟費用由上訴人負擔。
    事實及理由
壹、程序部分：
    本件上訴人於原審請求確認上訴人與被上訴人間婚姻關係無
    效（見原審卷第1頁之起訴狀）。被上訴人於原審反訴請求
    確認兩造間之婚姻無效，並依民法第999條規定請求上訴人
    賠償非財產上之精神損害新台幣（下同）40萬元（見原審卷
    內民國96年11月8日之筆錄記載）。原審就上訴人所提本訴
    部分，判決確認上訴人與被上訴人間之婚姻無效；就被上訴
    人所提反訴部分，另判決確認被上訴人與上訴人間之婚姻無
    效。上訴人應給付被上訴人40萬元。上訴人僅就上開反訴部
    分，其中判決上訴人應給付被上訴人40萬元部分提起上訴（
    見本院卷第23頁之筆錄），其餘部分未聲明不服而確定。是
    本院僅須就被上訴人請求上訴人賠償精神損害40萬元部分為
    審理，先此敘明。
貳、實體部分：
一、被上訴人主張：
    (一)兩造初識時，上訴人稱：中國籍女子吳雲梅在美國有親戚
      ，吳雲梅欲前往美國工作，請求上訴人幫忙並同意支付美
      金3萬元給上訴人作為報酬，上訴人遂同意與吳雲梅辦理
      假結婚而使吳雲梅前往美國，吳雲梅應支付上訴人之美金
      3萬元係分三期給付，其等約定於96年初吳雲梅取得美國
      綠卡時即辦理離婚手續，並付清第三期款項等情，伊認為
      既然上訴人與吳雲梅係假結婚，且吳雲梅在美國，不影響
      兩造婚姻關係，加上上訴人當時住伊高雄家中，伊父母礙
      於世俗眼光及親友議論，要求兩造儘早訂婚始同意上訴人
      繼續住伊高雄家中，兩造因此先訂婚。嗣上訴人稱其父母
      及美國親友即將來台灣參加電腦展，催促兩造儘早趁上訴
      人父母來台期間辦理結婚典禮，伊當時尚在高雄師大英語
      系實習等候取得教師資格，且伊父甫因腸癌手術未久，因
      上訴人催促，伊父母始勉強同意於94年5月28日在「高雄
      蓮園餐廳」舉行公開婚禮宴客，當時上訴人同意於吳雲梅
      取得美國綠卡時即與吳雲梅辦理離婚手續並向戶政單位補
      辦兩造結婚登記，兩造結婚時，伊父母、胞兄、外婆及親
      友多人皆參與出席，足見伊親友對此婚姻之重視。嗣吳雲
      梅於96年初取得美國綠卡並付清第三期款項，上訴人又向
      伊稱：吳雲梅擔心太早辦理離婚手續會遭美國政府查到係
      假結婚，故要求上訴人延緩辦理離婚手續，吳雲梅承諾會
      再給付上訴人美金5,000元，待於97年3月吳雲梅取得美國
      公民資格後再辦離婚手續等情，伊信以為真，故未強要上
      訴人與吳雲梅辦理離婚手續。詎兩造婚後4個月，上訴人
      即與其外語補習班台籍同事Monic發生外遇，並相約次年
      結婚後生子，伊發現上訴人與Monic網路電子郵件內容，
      伊身心重創，嗣上訴人於96年6月間以威脅手段要求伊簽
      訂「結婚無效協議書」，因伊拒絕，上訴人竟揚言要讓伊
      在法庭上難看，上訴人在網路上寄信對伊稱將帶Monic回
      美國見上訴人父母、Monic每二、三個月自大陸返台一次
      必與上訴人見面、上訴人願為Monic做任何改變，且願為
      Monic死、上訴人將傾所有資源及能力打倒伊、寧願付鉅
      額律師費亦不給伊一毛錢，要讓伊下輩子過悲慘日子、要
      讓伊及伊父母在法庭上難堪等語，兩造網路交談時，上訴
      人亦讓Monic加入會談，上訴人同時以羞辱及詆毀伊方式
      討好Monic。上訴人主張其與吳雲梅係真結婚，可證上訴
      人當初係欺騙伊。
    (二)伊為準備兩造結婚而耗費很多時間及體力舉行婚宴，雖婚
      宴有收受禮金，惟伊日後不可能再向親友收受第二次婚宴
      禮金，且這些禮金於日後均須回禮，伊確實受有財產上損
      害，加上兩造婚後共同生活期間，伊曾給付30萬元予上訴
      人作為購買兩造共同居住台北地區之房屋，共同生活期間
      伊月入3萬5千元且操持家庭勞務，上訴人月入6萬元而負
      擔房屋貸款，伊先就受騙結婚之精神損害提出請求賠償40
      萬元。
    (三)被上訴人於18歲至21歲期間曾離家出走與女子Tina結婚及
      離婚，被上訴人嗣以美金3萬元出賣自己而與中國籍女子
      吳雲梅辦理假結婚，被上訴人嗣又以欺騙手段向伊描述婚
      後美景並給予諸多承諾，伊被騙而同意結婚，被上訴人婚
      後竟與Monic外遇而脅迫伊及提出兩造婚姻無效訴訟，伊
      始知受騙，伊確實遭受精神痛苦，依民法第999條規定，
      依自得請求上訴人賠償伊精神損害40萬元等情，求為命上
      訴人給付40萬元之判決（兩造關於各自請求確認兩造間之
      婚姻無效部分，均已確定在案。原審就被上訴人精神損害
      之請求部分，判命上訴人應給付被上訴人40萬元。上訴人
      就此部分聲明不服，提起上訴）。並答辯聲明：上訴駁回
      。
二、上訴人則以：
    (一)伊否認有對被上訴人騙婚。
    (二)被上訴人依民法第999條第1、2項之規定請求精神慰撫金
      之前提要件是其本身對『不知』上訴人已與吳雲梅結婚乙
      事『並無過失』，而伊業已清楚告知被上訴人全家上訴人
      已婚身分，被上訴人要難諉為無過失。被上訴人不僅知悉
      伊有大陸配偶吳雲梅，而且被上訴人及其家人一開始計畫
      係等伊辦妥大陸配偶離婚登記後，才要準備結婚，要難諉
      為不知伊已婚身分云云，資為抗辯。並上訴聲明：(一)原判
      決關於命上訴人給付40萬元部分廢棄。(二)上開廢棄部分，
      被上訴人在第一審之訴駁回。
三、兩造不爭執事項：
    (一)兩造於94年5月28日在高雄蓮園餐廳有舉行公開儀式之婚
      禮。
    (二)上訴人曾於92年12月3日在中國與大陸籍女子吳雲梅結婚
      ，並為吳雲梅辦理入美簽證手續，吳雲梅有通過美國移民
      屬審核，而入境美國，並合併報稅等事實，為兩造所不爭
      執（見本院卷第82頁之筆錄），且有中華人民共和國結婚
      證、結婚照片可證（見原審卷第3頁起所附之證一、照片
      --原審卷未詳編頁碼），堪信為真實。
四、本件經依民事訴訟法第463條準用同法第270條之1第1項第3
    款規定，整理並協議簡化爭點後，兩造同意就本院97年6月
    30日準備程序中，兩造協議簡化之爭點為辯論範圍（見本院
    卷第82頁之筆錄）。茲就兩造之爭執點及本院判斷，分述如
    下：
    (一)本件關於兩造婚姻部分，業經原審判決確認兩造間之婚姻
      無效，並已確定在案。合先敘明。
    (二)按民法第985條第1項規定：「有配偶者，不得重婚」。修
      正前民法第988條第2款規定：「結婚，違反第985條之規
      定者，無效」。查，兩造曾於94年5月28日在高雄蓮園餐
      廳有舉行公開儀式之婚禮之事實，為兩造所不爭執，且有
      兩造舉行公開儀式婚禮之照片可考（見原審卷內所附之照
      片）。而依兩造94年5月28日舉行公開儀式婚禮時，民法
      第982條之規定：「結婚，應有公開儀式及二人以上之證
      人。」、「經依戶籍法為結婚之登記者，推定其已結婚。
      」（該條文於96年5月23日修正為：「結婚應以書面為之
      ，有二人以上證人之簽名，並應由雙方當事人向戶政機關
      為結婚之登記。」足見在形式上，兩造已舉行公開之結婚
      儀式。
    (三)被上訴人主張上訴人與吳雲梅係假結婚，其母張陳淑德證
      稱：「當初原告（指上訴人，下同）說要住我家，我們怕
      親友議論，所以兩造就先訂婚，我們要求原告儘快把大陸
      假結婚辦妥離婚後就趕快與被告（指被上訴人，下同）結
      婚。原告後來說要配合他父母與美國朋友來臺灣的時間就
      急著辦理結婚，當時被告還在高雄師大英語系實習，正在
      等拿教師資格，後來兩造就先辦理結婚喜宴，打算原告辦
      好大陸離婚後就立刻辦理臺灣的結婚登記。當初被告有跟
      我說過，原告向被告說他與大陸太太是假結婚。」、「當
      初原告給我們的印象是沒有結婚，因為原告沒有告訴我們
      他有1個大陸太太，後來被告於訂婚後才告訴我們說原告
      向她求婚時才說出他有一個假的大陸太太。後來原告急著
      結婚，說他的父母及美國朋友在該時點剛好可以來臺灣，
      所以要我們急著辦理結婚。我們當初想，既然假結婚是在
      大陸結婚，與台灣無關，所以我們可以等假結婚解除後再
      向臺灣辦理兩造的結婚登記，我們夫妻一直相信原告對被
      告說的話，因為我們看兩造的感情很好，所以我們沒有懷
      疑。被告跟我們說，原告答應等候大陸的假太太取得美國
      綠卡後，就要與她解除婚姻，我們就相信。本來今年初那
      個假的大陸太太就已經取得綠卡，後來原告又對被告說要
      等她拿到美國公民資格後再解除婚姻，須等到明年三月。
      原告結婚前騙被告說，兩造結婚後要馬上生兩個女兒，原
      告說他喜歡女兒，結果兩造結婚後原告就要被告避孕，直
      到兩造分手為止，被告因此吃避孕藥而吃到整個身體浮腫
      。」等語（見原審卷96年11月8日之筆錄）。雖原審判決
      確認兩造間之婚姻無效，並已確定。惟依兩造舉行公開儀
      式婚禮之照片，以及上訴人寄給被上訴人之電子信件多件
      （見原審卷內所附之照片、電子信件）觀之，兩造親友多
      人齊坐合照，均很歡樂，兩造之父母亦親自主持婚宴，親
      友祝賀喜聯掛滿牆壁，親友同聚歡唱祝賀，依社會常情及
      經驗法則，若非上訴人騙稱其與吳雲梅之婚姻係假結婚，
      被上訴人及其父母、親友豈會同意舉辦如此盛大婚宴，且
      上訴人之父母亦參加婚禮，益證被上訴人及其父母均認定
      上訴人與吳雲梅之婚姻係假結婚，而同意被上訴人與上訴
      人結婚。是上訴人否認有欺騙被上訴人云云，自不足採。
    (四)按民法第999條第1、2項規定：「當事人之一方，因結婚
      無效或被撤銷而受有損害者，得向他方請求賠償；但他方
      無過失者，不在此限。前項情形，雖非財產上之損害，受
      害人亦得請求賠償相當之金額，但以受害人無過失者為限
      。」查，承前所述，上訴人騙稱其與吳雲梅之婚姻係假結
      婚，致被上訴人及其父母均認定上訴人與吳雲梅之婚姻係
      假結婚，而同意被上訴人與上訴人結婚。是被上訴人主張
      上訴人佯稱其與吳雲梅之婚姻係假結婚、及描述承諾兩造
      婚後美景，兩造婚後上訴人主張其與吳雲梅為真結婚，導
      致重婚無效，致伊受有精神上損害等語，自屬可信。
    (五)又被上訴人因上訴人之前開行為，而受有精神上之痛苦，
      上訴人自有過失，被上訴人係無過失之一方，依法自得請
      求非財產上損害賠償。本院審酌上訴人於2005年取得美國
      PASADENA CITY COLLEGE修滿二年課程之肄業證書（見本
      院卷第86頁之資料），返美後，獲准於今年秋天進入加州
      州立大學（見本院卷第87頁之資料），上訴人在美與人合
      夥經營電腦周邊產品公司（見本院卷第54頁至第56頁之資
      料）；而被上訴人係英語教師，及兩造之教育智識程度、
      社會與身分地位、上訴人使用欺騙手段致被上訴人2年多
      之婚姻生活付之流水及被上訴人因此所受痛苦程度等一切
      情狀，認被上訴人請求因婚姻無效之非財產上損害賠償，
      於40萬元範圍內，核屬相當，應予准許。
五、綜上所述，被上訴人請求上訴人給付非財產上損害賠償40萬
    元部分，自屬正當應予准許。從而原審就此部分，所為上訴
    人敗訴之判決，並無不當，上訴論旨指摘原判決此部分不當
    ，求予廢棄改判，為無理由，應駁回上訴。
六、兩造其餘之攻擊或防禦方法及所用之證據，經斟酌後，認為
    均不足以影響判決之結果，爰不逐一論列。
七、據上論結，本件上訴為無理由，依民事訴訟法第449條第1項
    、第78條，判決如主文。
中    華    民    國    97    年    8     月    18    日
                  民事第七庭
                      審判長法  官  鄭三源
                            法  官  邱  琦
                            法  官  王聖惠
正本係照原本作成。
不得上訴。
中    華    民    國    97    年    8     月    18    日
                            書記官  陳樂觀


司法院資訊處製作；財團法人民間司法改革基金會備份。
